【裁判字號】    99,訴,181
【裁判日期】    991110
【裁判案由】    租佃爭議
【裁判全文】
臺灣臺南地方法院民事判決           99年度訴字第181號
原      告  台灣糖業股份有限公司
法定代理人  胡懋麟
訴訟代理人  嘉益律師
被      告  林舜雄
            林秀鳳
共      同
訴訟代理人  徐朝琴律師
上列當事人間租佃爭議事件，經本院於民國99年10月27日言詞辯
論終結，判決如下：
    主  文
被告林舜雄、林秀鳳應將坐落臺南市○○區○○段1518地號、面
積1168平方公尺，同段1519地號、面積315 平方公尺，同段1520
地號、面積2315平方公尺土地交還原告。
訴訟費用新台幣參拾肆萬貳仟玖佰陸拾捌元由被告負擔。
本判決第一項於原告以新台幣壹仟貳佰伍拾參萬元為被告供擔保
後得假執行；但被告以新台幣參仟柒佰陸拾萬元為原告預供擔保
，得免為假執行。
    事實及理由
壹、程序方面：
一、按訴狀送達後，原告不得將訴變更或追加他訴，但有下列各
    款情形之一者，不在此限：七不甚礙被告之防禦及訴訟之終
    結者，民事訴訟法第255 條第1 項第7 款定有明文。查本件
    原告原起訴主張訴外人林耀榮提供系爭土地之一部予第三人
    搭建廠房使用，違反耕地三七五減租條例第16條第1 項規定
    ，爰訴請林耀榮應交還土地等語，惟於訴訟進行中發現林耀
    榮於起訴前之民國（下同）98年10月31日已死亡，乃聲明撤
    回對林耀榮之訴訟，並追加林耀榮之合法繼承人即林秀鳳應
    交還土地。本院審酌該訴之追加不甚礙被告之防禦及訴訟之
    終結，揆之上開民事訴訟法第255條第1項第7款之規定，本
    件原告所為訴之追加，於法並無不合，應予准許，合先敘明
    。
二、按出租人與承租人間因耕地租佃發生爭議時，應由當地鄉（
    鎮、市、區）公所耕地租佃委員會調解；調解不成立者，應
    由直轄市或縣（市）政府耕地租佃委員會調處。前項爭議案
    件非經調解、調處不得起訴，耕地三七五減租條例第26條第
    1、2項固定有明文。惟出租人既聲請鄉鎮（區）公所耕地租
    佃委員會調解，而遭拒絕（或駁回其聲請）者，即無調解之
    可能，則出租人即得逕行起訴，法院亦應就案件之有無理由
    予以判決，不能以其未經調解、調處而予以駁回。又既遭鄉
    鎮（區）公所拒絕調解，自非調解不成立，與耕地三七五減
    租條例第26條第1 項所謂「調解不成立者，應由直轄市或縣
    （市）政府耕地租佃委員會調處」之要件不合（最高法院86
    年度臺上字第1401號判決參照）。查，本件原告前因本件租
    佃爭議，向臺南市安南區公所耕地租佃委員會聲請調解，經
    臺南市安南區公所函覆非該所列管之租約，該所耕地租佃委
    員會歉難受理原告之申請；嗣原告向臺南市政府申請調處，
    復經臺南市政府函覆本件租佃爭議依內政部函釋：未依規定
    訂立之土地租用契約，是否有租佃關係存在，非該府所能認
    定，建請原告逕向司法機關提起民事訴訟，有臺南市安南區
    公所98年9 月30日南安民字第0980025233號函、臺南市政府
    98年10月12日南市地權字第09801097050 號函等影本各1 份
    在卷可按（參見本院卷第24-26 頁），揆諸前揭說明，原告
    逕行提起本件訴訟，應非法所不許。
貳、實體方面：
一、原告起訴主張：
  (一)查坐落台南市○○區○○段1518地號、1519地號、1520地號
    土地為原告所有，此有土地登記謄本可稽。上開3 筆土地原
    出租予被告林舜雄、林耀榮(已歿)二人之父親林海珠耕作使
    用，嗣林海珠死亡，由被告林舜雄、林耀榮二人繼承上開租
    賃關係並辦理承租人名義變更，自76年7月1日起，系爭3筆
    土地即由被告林舜雄、林耀榮二人承租使用，惟於訴訟進行
    中發現林耀榮於起訴前之98年10月31日已死亡，乃聲明撤回
    對林耀榮之訴訟，並追加林耀榮之合法繼承人即林秀鳳應交
    還土地。
  (二)被告所承租之土地，嗣經原告發現其中州南段1520地號內約
    有面積70平方公尺（實測為78.90平方公尺）之土地由第三
    人搭建廠房使用，經原告承辦人員查訪結果，得知該建物係
    由第三人王華毅所搭建，另由原告所申請之航照圖觀之，73
    年9月間州南段1520號土地上尚未見有前述廠房，惟88年5月
    間所拍攝之航照圖，則可見州南段1520號土地東南側已建有
    上開廠房，足見該廠房係於被告二人承租土地期間所搭建，
    被告等人顯有未自任耕作之情事。
  (三)按「承租人應自任耕作，並不得將耕地全部或一部轉租於他
    人。承租人違反前項規定時，原訂租約無效，得由出租人收
    回自行耕種或另行出租。」耕地三七五減租條例第16條第1
    項、第2 項定有明文。又「依耕地三七五減租條例所立之耕
    地租約，承租人應以承租耕地供耕作之用，且應自任耕作，
    此就該條例第16條承租人應自任耕作，否則原定租約無效之
    規定觀之自明。申言之，承租人將承租耕地改作其他用途，
    或任由他人使用或任其荒廢，均屬不自任耕作，原定租約無
    效。」、「耕地三七五減租條例第16條第2項所謂原定租約
    無效，固係指轉租及未轉租部份之全部租約均無效而言，然
    究以同一租約為限，並非謂同一當事人間所訂其他非同一之
    耕地租約，亦概歸於無效。」「耕地三七五減租條例第16條
    第2項所謂原訂租約無效，係指承租人違反前項所定不自任
    耕作或轉租之限制時，原訂租約無待於終止，當然向後失其
    效力，租賃關係因而歸於消滅而言。」「按承租人應自任耕
    作，承租人違反此項規定時，原訂租約無效，耕地三七五減
    租條例第16條第1項、第2項前段定有明文。所謂原訂租約無
    效，係指原訂租約於承租人有不自任耕作情事時，當然向後
    失其效力，租賃關係因而消滅而言。縱當事人依同條例第6
    條第1項、第20條規定續訂租約，亦不能使業已無效之原訂
    租約回復其效力。」最高法院71年度台上字第4973號判決要
    旨、同院66年度台上字第761號、80年度台再字第15號判例
    意旨、同院96年度台上字第2431號判決要旨足資參照。茲被
    告二人承租系爭土地後，既將州南段1520地號之部份土地提
    供第三人搭建廠房使用，顯未在土地上實際從事耕作，雖被
    告未自任耕作之土地並非全部，惟參諸前揭最高法院判決、
    判例意旨，被告顯已違反耕地三七五減租條例第16條第1項
    之規定，依同條第2項規定，兩造就系爭三筆土地所訂之租
    約應屬無效，且不因雙方嗣後續訂租約而使業已無效之原訂
    租約回復其效力。從而，原告自可依上開規定訴請被告交還
    系爭承租土地。
  (四)退步言之，若認被告尚未違反耕地三七五減租條例第16條第
    1 項之規定，惟觀諸前揭航照圖，系爭州南段1520地號土地
    至遲自88年5月間起，即已由第三人在土地上搭建廠房使用
    迄今，故被告等人顯已逾一年以上未在承租土地上耕作，依
    耕地三七五減租條例第17條第1項第4款規定，承租人非因不
    可抗力繼續一年不為耕作時，出租人得終止租約。又「承租
    人承租耕地非因不可抗力繼續一年不為耕作，不問其不為耕
    作者，係承租耕地之一部或全部，出租人均得依耕地三七五
    減租條例第17條第1項第4款規定終止租約，收回全部耕地。
    」最高法院84年度台上字第1856號判例意旨足資參照。準此
    ，原告亦得依耕地三七五減租條例第17條第1項第4款規定，
    終止與被告等人就系爭土地之租約，爰併以本訴狀作為終止
    租約意思表示之通知。兩造間之租約既經終止，則原告自得
    依據民法第455條租賃物返還請求權之規定，請求被告將系
    爭承租土地交還原告。
  (五)又原告前曾向台南市安南區公所耕地租佃委員會申請就兩造
    間之租佃爭議進行調解，惟安南區公所以本件非其列管之租
    約拒絕受理；另台南市政府就本件租佃爭議亦拒絕進行調處
    ，此有台南市安南區公所98年9 月30日南安民字第09800252
    33號函、台南市政府98年10月12日南市地權字第0980109705
    0 號函可稽。參諸最高法院48年度臺上字第1362號判例意旨
    謂「田主以佃戶轉租為由，聲請鄉鎮(區)公所耕地租佃委員
    會調解，該會謂奉上級命令由轉租而生之糾紛，不屬於耕地
    三七五減租條例第26條之範圍，駁回其聲請者，則田主即得
    逕行起訴，法院亦應就案件之有無理由予以判決，不能以其
    未經調解、調處，而予駁回。」從而，原告應得就本案直接
    向鈞院起訴，並此敘明。
  (六)對台南市安南地政事務所檢送之安南區○○段1520地號 (重
    測前為和順寮段625地號)及同段1521地號(重測前為和順寮
    段624地號)2筆土地之地籍圖重測地籍調查表所為之意見：
    1.依卷附台南市安南地政事務所99年4 月23日安南地所二字
      第0990003473號函檢送之安南區○○段1520地號 (重測前
      為和順寮段625地號)及同段1521地號(重測前為和順寮段
      624地號)2筆土地之地籍圖重測地籍調查表所載，其中州
      南段1520號（重測前和順寮段625號）地籍調查表（表號
      3327）中「界址標示」欄上載，界址點B、C連線之界址旁
      有經界物圍牆，且「界址位置」註記「外」，參照該地籍
      調查表上之「填表說明」，所謂「外」表示界址位置不包
      括經界物，係指經界物在外。由此足見，該地籍調查表上
      所載之經界物圍牆，其坐落之位置並非B、C連線之界址位
      置，而是位於B、C連線之界址外，亦即該圍牆係坐落於鄰
      地州南段1521號(重測前和順寮段624號）土地上。
    2.按「地籍圖重測，應依下列程序辦理: 一、劃定重測地區
      。二、地籍調查。三、地籍測量。四、成果檢查。五、異
      動整理及造冊。六、繪製公告圖。七、公告通知。八、異
      議處理。九、土地標示變更登記。十、複 (繪）製地籍圖
      。……」「戶地測量應按地籍調查表所載認定之界址，逐
      宗施測。」地籍測量實施規則第185 條、第191 條第1 項
      分別定有明文。準此，地政機關於實施地籍圖重測時，既
      必須按地籍調查表所載認定之界址，逐宗施測，則重測後
      系爭州南段1520號土地與相鄰之州南段1521號土地，二者
      之界址旁理應仍存在有經界物圍牆，且該圍牆應全部坐落
      於州南段1521號土地內，而非坐落於系爭州南段1520號土
      地內。
  (七)對被告抗辯所為之陳述：
    被告辯稱：系爭州南段1520號土地與相鄰之州南段1521號土
    地交界，早經鄰地州南段1521號土地所有權人築有磚牆為界
    ，伊係沿用該疆界作為承租土地之界線，從未有變動，其主
    觀上對遭他人占用土地並無認識云云，並援引上開地籍調查
    表為據。惟查：
    1.前述75年間之地籍調查表所載州南段1520號土地與相鄰之
      州南段1521號土地界址附近之經界物為圍牆，然該二筆土
      地現況之交界處卻搭蓋廠房，顯已與75年間地籍調查時之
      情況不同。故被告稱伊係沿用該圍牆作為疆界，從未有變
      動云云，已與事實不符。
    2.被告既稱伊係沿用地籍調查表上之經界物圍牆作為承租土
      地之界線，且從未變動云云。倘若非虛，則依照前揭所述
      ，系爭州南段1520號土地與相鄰之州南段1521號土地，二
      者之界址旁應仍存在有圍牆，且該圍牆應係位於鄰地州南
      段1521號土地內，並非位於系爭州南段1520號土地上，而
      被告既以該圍牆作為其耕作之界線，且從未改變，則系爭
      州南段1520號土地之全部應均在被告原來耕作之範圍 (迄
      今亦應如此)，且被告對其耕作使用之土地界線應極為清
      楚明瞭(因有圍牆圍界)。
    3.然事實上，系爭州南段1520號土地與相鄰之州南段1521號
      土地現況之交界處，現為第三人王華毅搭蓋之廠房，已無
      當初之圍牆，且該廠房已逾越佔用被告承租耕作之系爭州
      南段1520號土地約70平方公尺，若對照前述地籍調查表之
      略圖，該廠房之邊牆位置已相當於坐落在B、D連線之位置
      。準此，被告耕作之土地面積減少約70平方公尺，且耕作
      之土地界線，由原本之B、C連線位置，改變為B、D連線之
      位置，似此情形，被告卻辯稱不知，孰能相信？
    4.再參諸卷附75年6 月14日拍攝之航照圖，清楚可見被告當
      時在系爭州南段1520號土地之耕作情形及界線，與前述75
      年間之地籍調查表上所繪略圖大致相符，亦即其耕作之土
      地界線為地籍調查表上之B、C連線位置，此為被告所明知
      。然觀諸88年5 月18日拍攝之航照圖，已可見州南段1520
      號土地南側已有部分遭他人佔用搭蓋廠房，且被告在系爭
      州南段1520號土地之耕作情形及界線已有明顯變動 (約為
      地籍調查表上之B、D連線），故被告對其耕作土地界線之
      變更，殊無諉為不知之理。
    5.被告明知第三人王華毅搭蓋廠房，已造成其在系爭州南段
      1520號土地之耕作界線明顯改變並向北退縮，且耕作面積
      已有減少，卻完全無任何反對之表示，任令此種情形繼續
      存在，顯見被告係明知承租土地遭人占用，卻故意不予排
      除，故雖查未在承租土地上從事耕作，顯非因不可抗力所
      致，且已逾一年以上，原告自得依耕地三七五減租條例第
      17條第1 項第4 款規定終止租約，並請求交還全部承租之
      土地。
  (八)並聲明：
    1.被告林舜雄、林秀鳳應將坐落台南市○○區○○段1518地
    號、面積1168平方公尺，同段1519地號、面積315 平方公尺
    ，同段1520地號、面積2315平方公尺土地交還原告；2.訴訟
    費用由被告負擔；3.原告願供擔保請准宣告假執行。
二、被告則以：
  (一)被告從未提供承租土地予第三人使用：
    1.按耕地三七五減租條例第16條第1 項所謂承租人應自任耕
      作，係指承租人應以承租之土地供自己從事耕作之用而言
      ，若承租人有積極的以承租之土地建築房屋居住，或供其
      他非耕作之用、或與他人交換耕作、或將之轉租或借與他
      人使用等情事，固均在不自任耕作之列。惟承租人如僅係
      消極的不為耕作而任其荒廢，或於承租耕地遭人占用時，
      消極的不予排除侵害，則僅生出租人得否依耕地三七五減
      租條例第17條第1項第4款規定終止租約，或承租人得否請
      求出租人排除第三人之侵害，提供合於租約所約定使用、
      收益之租賃物供其使用而已，尚難謂原租約已因此而歸於
      無效（最高法院91年台上字第1447號判例意旨參照）。
    2.查原告前因使用被告祖先所有耕地供作蔗糖火車鐵道，因
      此遂將所有座落台南市○○區○○段1518、1519及1520地
      號土地，面積共3798平方公尺出租予被告祖先交換使用，
      歷經被告祖父迄今已有三代之久。上開系爭耕地，早為被
      告祖父所遺留，由於耕地砂崙高低起伏，且未經地政機關
      實際測量鑒界，致無法正確釐清承租耕地之界線與範圍，
      被告乃沿用舊有鄰地界線使用迄今，並經與原告續訂耕地
      租賃契約數次，歷經耕作百餘年來均無爭議產生。
    3.系爭耕地自76年7 月1 日起，因被告林舜雄父親林海珠過
      世後，即由被告林舜雄及林耀榮共同承租耕作，迄今均是
      自任耕作，從未將之轉租、借與他人使用或與他人交換耕
      作，抑或以承租之土地建築房屋居住等供其他非耕作之用
      ，業經證人王華毅到庭證述屬實，是原告陳稱被告將座落
      台南市○○區○○段1520地號部分土地提供第三人搭建廠
      房使用，而未實際從事耕作云云，絕非事實。
    4.退步言，縱或鄰地所有人有侵占使用系爭耕地，然此主要
      係因相鄰土地長久耕作，未經土地測量鑒界，土地劃分不
      清，且被告並非土地所有權人，無法確切知悉系爭耕地界
      址所屬位置，既然長期以來原告對此均未表示異議，被告
      何來主張系爭耕地遭人占用之有。被告林舜雄絕非明知所
      屬系爭耕地而主動積極將之提供予第三人使用者，亦未從
      中獲取任何利益或對價，要與耕地三七五減租條例第16條
      第1 項規定不符。
  (二)被告林舜雄對於所謂遭他人侵占之系爭耕地，主觀上並無廢
    耕放棄耕作權之意思：
    1.次按耕地三七五減租條第17條第1 項第2、4款，於72年12
      月23日修正時，分將「承租人放棄耕作權時」及「承租人
      非因不可抗力繼續一年不為耕作時」，併列為出租人得終
      止租約之法定原因，乃參照當時土地法第114 條第2 款及
      第115 條分別設有「承租人放棄其耕作權利時得終止之」
      、「承租人…非因不可抗力繼續一年不為耕作者，視為放
      棄耕作權利」之規範而為增訂。是該條例第17條第1 項第
      4 款所稱之「繼續一年不為耕作」者，係指承租人在主觀
      上已放棄耕作權之意思，且在客觀上繼續不從事耕作，任
      令承租耕地荒蕪廢耕之情形而言 (最高法院97年台上字第
      254 號判決意旨參照）。
    2.查被告林舜雄自繼承先父林海珠承租系爭土地起，即自任
      耕作使用至今，從未有放棄系爭土地耕作權的意思，或有
      不繼續從事耕作，而放任耕地荒蕪而不為耕作的情形，否
      則，原告豈會同意與被告林舜雄簽訂土地租賃契約，並一
      再續約至104 年12月31日止。又被告林舜雄承租使用系爭
      土地20餘年來，無不按約繳納租金、規費，誠實履行契約
      之約定，從未有任何違約的情事，其間原告也未曾有何違
      約之通知或警告，如今卻無端指稱被告林舜雄非因不可抗
      力繼續一年不為耕作而主張終止系爭租賃契約云云，殊屬
      無理。
  (三)原告起訴陳稱依航照圖觀之，被告林舜雄將座落台南市○○
    區○○段1520地號內面積約70平方公尺土地提供予第三人搭
    建廠房使用，而未實際從事耕作，違反耕地三七五減租條例
    第16條第1 項及第17條第1 項第4 款云云。惟查：
    1.衡情，提供土地予他人使用，其目的無非是要獲取利益，
      但就被告林舜雄承租座落台南市○○區○○段1518、1519
      及1520地號土地，面積共3798平方公尺，如真有提供第三
      人土地獲取利益的意圖，其大可出租大範圍面積的土地以
      獲取更多利益，豈會只提供70平方公尺而已？
    2.另就所謂遭第三人占用土地位置觀之，該等土地係處於被
      告林舜雄承租土地的角落，為座落台南市○○區○○段15
      20及1521地號二筆土地的交界，並非是方正垂直的格局，
      而是一傾斜的三角型土地，要非經地政機關測量確定界址
      ，一般人實無法知悉二筆土地實際之範圍、經界為何？再
      者，本件原告如非以空照圖輔以電腦繪圖比對亦未能發現
      所有土地有無遭人占用之情形，就僅是一位普通農民的被
      告林舜雄而言，其怎有能力判斷土地實際界址線為何，承
      租土地是否有遭人占用？
    3.又上開二筆土地之交界，早經台南市○○區○○段1521地
      號土地所有權人築有磚牆為界，為一固定之疆界線，長期
      以來原告對此也未曾表示異議，已對鄰地使用人產生客觀
      上之確信，是被告林舜雄主觀上對於所謂遭他人占用土地
      部分並無認識，更無放棄耕作權，任令承租耕地荒蕪廢耕
      之意思。
    4.原告為系爭土地之所有權人，擁有土地管理使用專業能力
      ，且有龐大的行政資源系統可資輔助運用，其對於被告林
      舜雄所承租之土地遭占用十餘年均未能發現，以從事農作
      的被告林舜雄而言，其又豈能發現有該等情事存在。此外
      ，原告於與被告林舜雄續訂租約前，無不先查證確定被告
      林舜雄無違反租賃契約約定後，才會與被告林舜雄續約簽
      訂耕地租賃契約，惟原告於歷次續約時，從未指出被告林
      舜雄有何違約之處，亦未告知承租土地有短少遭人占用等
      情，可見該等座落台南市○○區○○段1520及1521地號二
      筆土地的交界如遭人占用，應非顯而易見者，對於原告98
      年8 月27日與被告林舜雄續訂耕地租賃契約後，卻將土地
      遭他人占用之責任全部歸咎於被告林舜雄承受，應無理由
      。
    5.身為出租人之原告，本有提供無瑕疵之租賃物供承租人使
      用之義務，於知悉租賃物遭他人占用後，理應主動積極排
      除侵害，抑或將之告知承租人以追訴排除之，惟原告卻捨
      此而不為，一方面向被告林舜雄收取全額的租金，一方面
      又主張終止租賃契約要求租賃物之返還，絲毫未盡到出租
      人應有的責任與義務，如此玩弄二面手法，應非法所能准
      許，亦與耕地三七五減租條例規定意旨不符。
  (四)據台南市安南地政事務所民國99年4 月23日函檢送之台南市
    ○○區○○段1520地號（重測前為和順寮段625 地號）及同
    段1521地號（重測前為和順寮段624 地號）土地地籍調查表
    ，其內容記載如下：
    1.台南市○○區○○段1521地號（重測前為和順寮段624 地
      號）地籍調查表，其中界址標示欄中實地調查情形記載：
      (1)符號A 、經界物圍牆、界址位置內（即指界址有一圍牆
        而台南市○○區○○段1521地號土地之界址位置係在圍
        牆內）；
      (2)符號B 、經界物連接線（即指A、B僅是一連接線，而台
        南市○○區○段1521地號土地與鄰地之界址係以連接線
        為界）；
      (3)符號C 、經界物連接線（即指B、C僅是一連接線，而台
        南市○○區○○段1521地號土地與鄰地之界址係以連接
        線為界）；
      (4)符號D 、經界物圍牆、界址位置內 (即指界址有一圍牆
        ，而台南市○○區○○段1521地號土地之界址位置係在
        圍牆內）。
      (5)依上述地籍調查表之記載內容，可知符號A、D連線為一
        圍牆，係台南市○○區○○段1521（重測前為和順寮段
        624 地號）地號與同段1520（重測前為和順寮段625 地
        號）地號土地之經界物，而台南市○○區○○段1521（
        重測前為和順寮段624地號）地號土地座落在圍牆內。
    2.台南市○○區○○段1520地號（重測前為和順寮段625 地
      號）地籍調查表，其中界址標示欄中實地調查情形記載：
      (1)符號A 、經界物連接線、備註AB界址是由625 地號G 點
        水泥樁連接本地號B 點成一直線 (即指G、A、B 為一連
        接線，而台南市○○區○○段1520地號土地與鄰地之界
        址係以連接線為界）；
      (2)符號B 、經界物圍牆、界址位置外（即指界址有一圍牆
        ，而台南市○○區○○段1520地號土地之界址位置係在
        圍牆外）；
      (3)符號C 、經界物圍牆、界址位置外 (即指界址有一圍牆
        ，而台南市○○區○○段1520地號土地之界址位置係在
        圍牆外）；
      (4)符號D 、經界物連接線、備註DE界址是由本地號D 點連
        接625 之2 地號F 點水泥樁成一直線 (即指D、E、F 為
        一連接線，而台南市○○區○○段1520地號土地與鄰地
        之界址係以連接線為界）；
      (5)符號E 、經界物連接線 (即指D、E為一連接線，而台南
        市○○區○○段1520地號土地與鄰地之界址係以連接線
        為界）
      (6)依上述地籍調查表之記載內容，可知符號B、C連線為一
        圍牆，係台南市○○區○○段1520（重測前為和順寮段
        625地號）地號與同段1521（重測前為和順寮段624地號
        ）地號土地之經界物，而台南市○○區○○段1520（重
        測前為和順寮段625地號）地號土地座落在圍牆外。
    3.查系爭座落台南市○○區○○段1520（重測前為和順寮段
      625 地號）地號與同段1521（重測前為和順寮段624 地號
      ）地號土地間之經界物係圍牆，而系爭台南市○○區○○
      段1520（重測前為和順寮段625 地號）地號土地座落在圍
      牆外，台南市○○區○○段1521（重測前為和順寮段624
      地號）地號土地則座落在圍牆內，此早經雙方地主於土地
      重測前指界明確，且均同意以相鄰之圍牆為界，亦經台南
      市安南區地政事務所調查指界清楚，並記載於地籍調查表
      屬實。準此，上開二筆土地以台南市○○區○○段1521地
      號與同段1520地號土地間之圍牆為界，既經土地所有權人
      及被告所認定，則被告援引該等疆界作為承租土地使用之
      界線，自無可歸責之有，如今，原告竟一反前詞，主張圍
      牆外有部分土地為其所有，且係被告提供予他人使用者，
      因此主張被告違反耕地三七五減租租賃契約之約定，要求
      終止租約云云，誠令人無法苟同！
  (五)綜上所述，被告林舜雄從未有將承租耕地供非耕作之用，或
    轉租或借與他人使用，或與他人交換耕作等不合耕地租賃目
    的之積極行為，主觀上也無放棄耕作權之意思，而消極的不
    為耕作而任其荒廢，或於知悉承租耕地遭人占用時，消極的
    不予排除侵害，而廢耕承租耕地不為耕作之情形，並無原告
    主張耕地三七五減租條第16條第1 項及第17條第1 項第4 款
    規定之事由，是本件原告主張系爭租約無效或終止租約，洵
    屬無據。
  (六)並聲明：1.原告之訴及假執行之聲請，均予駁回；2.訴訟費
    用由原告負擔；3.如受不利益之判決，被告願供擔保請准免
    為假執行。
三、兩造不爭執之事項：
  (一)坐落台南市○○區○○段1518、1519及1520地號土地為原告
    臺灣糖業股份有限公司所有，上開3 筆土地原出租給被告父
    親林海珠耕作，嗣林海珠於74年11月26日過世，由被告林舜
    雄、林耀榮（已死亡）繼承租賃關係，並於76年 8月27日辦
    理承租人名義變更。
  (二)98年8 月27日原告與被告林舜雄、林耀榮就上開3 筆土地續
    定耕地租賃契約書，租期自98年9 月1 日起至104 年12月31
    日止。
  (三)林耀榮已於98年10月31日死亡，其權利義務由繼承人林舜雄
    、林秀鳳繼承。
  (四)依臺南市安南地政事務所99年4 月23日安南地所二字第0990
    003473號函檢送之台南市○○區○○段1520地號（重測前為
    和順寮段625 地號）及同段1521地號 (重測前為和順寮段62
    4 地號）2 筆土地之地籍圖重測地籍調查表記載，75年3 月
    間實施地籍圖重測時，州南段1520地號與同段1521地號土地
    間之經界物為圍牆。
四、兩造爭執事項：
    (一)被告承租之台南市○○區○○段1520地號土地有無遭第三
      人占用搭蓋廠房？
    (二)原告主張依耕地三七五減租條例第16條第1項、第2項規定
      ，請求返還土地？
    (三)原告主張依耕地三七五減租條例第17條第1項第4款規定，
      終止系爭租約，再依民法第455條之規定，請求返還系爭
      土地？有無理由？即原告主張終止98年8月27日原告與被
      告續定之耕地租賃契約，是否合法？
五、得心證之理由：
    查本件原告主張系爭土地為原告所有，原告並將系爭土地出
    租予被告林舜雄、林秀鳳，為兩造不爭執，並有土地登記簿
    謄本三紙、耕地租賃契約書影本五份附卷可稽。茲就爭執點
    分別詳述如下：
  一被告承租之台南市○○區○○段1520地號土地有無遭第三人
    占用搭蓋廠房？
    (一)經查，原告主張被告所承租之土地，其中州南段1520地號
      內約有面積70平方公尺（實測為78.90平方公尺）之土地
      現由第三人王華毅搭建廠房使用，業經本院至現場勘驗並
      經地政人員勘測無訛，並有臺南市安南地政事務所99年9
      月27日安南地所二字第0990008526號函暨土地複丈成果圖
      附卷可稽（本院卷第109頁），堪信原告此部分之主張，
      信為真實。
  二原告主張依耕地三七五減租條例第16條第1項、第2項規定，
    請求返還土地，有無理由？
    (一)按耕地三七五減租條例第16條第1項所謂承租人應自任耕
      作，係指承租人應以承租之土地供自己從事耕作之用而言
      ，若承租人有積極的以承租之土地建築房屋居住，或供其
      他非耕作之用、或與他人交換耕作、或將之轉租或借與他
      人使用等情事，固均在不自任耕作之列。惟承租人如僅係
      消極的不為耕作而任其荒廢，或於承租耕地遭人占用時，
      消極的不予排除侵害，則僅生出租人得否依耕地三七五減
      租條例第17條第1項第4款規定終止租約，或承租人得否請
      求出租人排除第三人之侵害，提供合於租約所約定使用、
      收益之租賃物供其使用而已，尚難謂原租約已因此而歸於
      無效。（最高法院91年度台上字第1447號判決參照）。
    (二)本件系爭被告所承租之州南段1520地號內面積78.90平方
      公尺之土地，現由第三人王華毅搭建廠房使用，業經證人
      王華毅到庭證述屬實，惟被告抗辯系爭耕地自76年7月1日
      起，因被告林舜雄父親林海珠過世後，即由被告林舜雄及
      林耀榮共同承租耕作，迄今均是自任耕作，從未將之轉租
      、借與他人使用或與他人交換耕作，抑或以承租之土地建
      築房屋居住等供其他非耕作之用，第三人王華毅搭建廠房
      使用，被告並不知情等語。
    (三)按當事人主張有利於己之事實者，就其事實有舉證之責任
      ，民事訴訟法第277條前段定有明文。是原告主張被告將
      座落台南市○○區○○段1520地號部分土地提供第三人搭
      建廠房使用，而未實際從事耕作等語，並未提出積極證據
      足證被告「積極」以承租之土地供他人建築房屋居住，或
      供其他非耕作之用、或與他人交換耕作、或將之轉租或借
      與他人使用等情事，按耕地三七五減租條例第16條第1項
      及第2項所謂不自任耕作，係指承租人將耕地供非耕作之
      用或轉租或借與他人使用而言。倘承租人僅消極不為耕作
      ，他人未經承租人同意，乘機占用耕地，縱承租人未自行
      本於占有人之地位請求返還，或請求出租人排除侵害交付
      耕地，自不能認係上開條項所稱不自任耕作。（最高法院
      89年度台上字第1265號判決參照）準此，原告主張被告將
      座落台南市○○區○○段1520 地號部分土地提供第三人
      搭建廠房使用，而未實際從事耕作等語，尚非有據，自不
      可採。
  三原告主張依耕地三七五減租條例第17條第1項第4款規定，終
    止系爭租約，再依民法第455條之規定，請求返還系爭土地
    有無理由？即原告主張終止98年8月27日原告與被告續定之
    耕地租賃契約，是否合法？
    (一)耕地三七五減租條例第17條第1項第4款規定：耕地租約在
      租佃期限未屆滿前，非因不可抗力繼續一年不為耕作時，
      出租人得終止。故在此須釐清的是，同條例第16條第1項
      「不自任耕作」的法律效果，如上述法律規定及判例之見
      解，並不以另有「轉租」為必要，是原所訂「租賃契約無
      效」；而在「不為耕作」的法律效果，須承租人「非因不
      可抗力」、「繼續一年」等條件，出租人始可以「終止租
      賃契約」。「不自任耕作」之法律效果，既較「不為耕作
      」嚴重，顯然，在對「不自任耕作」及「不為耕作」之解
      釋，應作相當考慮。故同條例第16條第1項所謂「不自任
      耕作」者，如承租人已自行未以耕作方式使用土地，或積
      極的交由他人使用土地，或消極的知他人侵害其租賃權使
      用土地而未加排除而言。若僅消極的對承租土地未加使用
      ，或不知他人侵害其租賃權而使用其租賃土地，則應屬同
      條例第17條第1項第4款所謂「不為耕作」。
    (二)查原告所陳報之航照圖觀之（本院卷第23頁上圖及中圖)
      ，72、73年9月間州南段1520號土地上尚未見有前述廠房
      ，惟88年5月間所拍攝之航照圖（本院卷第23頁下圖)，則
      可見州南段1520號土地東南側已建有上開廠房，足見該廠
      房係於被告二人承租土地期間所搭建，系爭土地顯有未自
      任耕作之情事。至於被告辯稱：系爭州南段1520號土地與
      相鄰之州南段1521號土地交界，早經鄰地州南段1521號土
      地所有權人築有磚牆為界，伊係沿用該疆界作為承租土地
      之界線，從未有變動，其主觀上對遭他人占用土地並無認
      識云云，並援引上開地籍調查表為據。惟查：
    1.75年間之地籍調查表所載州南段1520號土地與相鄰之州南
      段1521號土地界址附近之經界物為「圍牆」，此有地籍調
      查表附卷可稽（本院卷第70頁），然該二筆土地現況之交
      界處卻搭蓋廠房，顯已與75年間地籍調查時之情況不同。
      故被告稱伊係沿用該圍牆作為疆界，從未有變動云云，已
      與事實不符。
    2.被告既稱伊係沿用地籍調查表上之經界物圍牆作為承租土
      地之界線，且從未變動云云。倘若非虛，則依照前揭所述
      ，系爭州南段1520號土地與相鄰之州南段1521號土地，二
      者之界址旁應仍存在有圍牆，且該圍牆應係位於鄰地州南
      段1521號土地內，並非位於系爭州南段1520號土地上，而
      被告既以該圍牆作為其耕作之界線，且從未改變，則系爭
      州南段1520號土地之全部應均在被告原來耕作之範圍 (迄
      今亦應如此)，且被告對其耕作使用之土地界線，因有圍
      牆圍界應極為清楚明瞭。
    3.然查，系爭州南段1520號土地與相鄰之州南段1521號土地
      現況之交界處，現為第三人王華毅搭蓋之廠房，已無當初
      之圍牆，且該廠房已逾越佔用被告承租耕作之系爭州南段
      1520號土地共78.9平方公尺，此有臺南市安南地政事務所
      99年9月27日安南地所二字第0990008526號函暨土地複丈
      成果圖附卷可稽（本院卷第109頁），若對照前述地籍調
      查表之略圖，該廠房之邊牆位置已相當於坐落在B、D連線
      之位置。再參諸卷附75年6月14日拍攝之航照圖（本院卷
      第75頁），清楚可見被告當時在系爭州南段1520號土地之
      耕作情形及界線，與前述75年間之地籍調查表上所繪略圖
      大致相符，亦即其耕作之土地界線為地籍調查表上之B、C
      連線位置，然觀諸88年5月18日拍攝之航照圖，已可見州
      南段1520號土地南側已有部分遭他人佔用搭蓋廠房，且被
      告在系爭州南段1520號土地之耕作情形及界線已有明顯變
      動，由B、C連線變更為地籍調查表上之B、D連線。
    4.基上所述，系爭州南段1520號土地如臺南市安南地政事務
      所99年9月27日安南地所二字第0990008526號函暨土地複
      丈成果圖所示土地共78.9平方公尺，確為第三人王華毅搭
      蓋廠房，並造成被告在系爭州南段1520號土地之耕作界線
      明顯改變並向北退縮，且耕作面積已有減少，應可認定。
    (三)按耕地三七五減租條例第17條第1項第4款所稱「非因不可
      抗力繼續一年不為耕作」，則指承租人消極不予耕作，任
      令荒廢者而言。是承租人任由他人使用，不為異議或為其
      他討回土地行為，並未有積極不自任耕作行為者，應依同
      條例第17條第1項第4款規定規範。（最高法院87年度台上
      字第1378號判決參照）又「承租人承租耕地非因不可抗力
      繼續一年不為耕作，不問其不為耕作者，係承租耕地之一
      部或全部，出租人均得依耕地三七五減租條例第17條第1
      項第4款規定終止租約，收回全部耕地。」最高法院84 年
      度台上字第1856號判例意旨足資參照。
    (四)依前揭航照圖所示，系爭州南段1520地號土地至遲自88年
      5 月間起，即已由第三人在土地上搭建廠房使用迄今，故
      被告等人顯已逾一年以上未在承租土地上耕作，縱被告抗
      辯伊主觀上對他人占用土地並無認識云云，惟揆諸上開判
      決、判例意旨，縱承租人僅消極不為耕作，他人未經承租
      人同意，乘機占用耕地，縱承租人未自行本於占有人之地
      位請求返還，或請求出租人排除侵害交付耕地，原告仍得
      依耕地三七五減租條例第17條第1項第4款規定主張承租人
      非因不可抗力繼續一年不為耕作終止租約。又被告雖僅州
      南段1520地號內面積78.90平方公尺之土地由第三人搭建
      廠房使用，原告亦得依耕地三七五減租條例第17條第1項
      第4款規定，終止與被告等人於98年8月27日續定之耕地租
      賃契約，即台南市○○區○○段1518地號、1519地號、15
      20地號土地之租約，收回全部土地，原告併以本訴狀送達
      時作為終止租約意思表示之通知即99年3月2日（本院卷第
      45、46頁），則兩造間之租約既經終止，原告依據民法第
      455條租賃物返還請求權之規定，請求被告將系爭承租土
      地交還原告，洵屬有據。
六、綜上所述，原告本於三七五減租條例第17條第1項第4款規定
    ，請求被告將系爭土地返還予原告，為有理由，應予准許。
七、本件為判決之基礎已臻明確，兩造其餘之攻擊或防禦方法及
    未經援用之證據，經本院斟酌後，認為均不足以影響本判決
    之結果，亦與本案爭點無涉，自無逐一詳予論駁之必要，併
    此敘明。
八、末按訴訟費用，由敗訴之當事人負擔；法院為終局判決時，
    應依職權為訴訟費用之裁判，民事訴訟法第78條及第87條第
    1項定有明文。經核本件應徵之第一審裁判費為342,968元，
    此有卷附之裁判費審核單及收據可稽（見本院卷第3頁、第
    28頁），被告既受敗訴判決，應負擔上開訴訟費用，爰依職
    權確定告應負擔之訴訟費用如主文第2項所示。
九、兩造均陳明願供擔保請准予宣告假執行及免假執行，經核於
    法並無不合，爰酌定相當擔保金額如主文第3 項所示，分別
    准許之。
十、據上論結，本件原告之訴為有理由，依民事訴訟法第78條、
    第87條第1 項、第390 條第2 項、第392 條第2 項，判決如
    主文。
中    華    民    國    99    年    11    月    10    日
                    民事第一庭  法  官  侯明正
以上正本係照原本作成。
如不服本判決，應於送達後20日內，向本院提出上訴狀並表明上
訴理由，如於本判決宣示後送達前提起上訴者，應於判決送達後
20日內補提上訴理由書（須附繕本）。如委任律師提起上訴者，
應一併繳納上訴審裁判費。
中    華    民    國    99    年    11    月    10    日
                                書記官  程欣怡

司法院資訊處製作；財團法人民間司法改革基金會備份。
